【裁判字號】    98,家簡,21
【裁判日期】    990118
【裁判案由】    所有權移轉登記等
【裁判全文】
臺灣臺北地方法院民事判決              98年度家簡字第21號
原      告  乙○○
訴訟代理人  徐國勇律師
複代理  人  吳忠勇律師
被      告  己○○○
            丙○○
上列一  人
訴訟代理人  林衍鋒律師
複代理  人  辛○○    住台北市○○○路○段10號8樓
被      告  戊○○    住台北市○○○路162巷81號7樓
            甲○○    住台北縣三重市○○街80巷3號4樓
            丁○○    住台北市○○路○段329巷10弄10號1樓
上列一  人
法定代理人  庚○○    住台北市○○路○段329巷10弄10號1樓
被      告  壬○○○  住台北市○○路○段343巷1弄1號5樓
            癸○○○  住台北縣五股鄉○○路○段22巷2號7樓
                      之5
上列當事人間所有權移轉登記等事件，本院於民國99年1月4日言
詞辯論終結，判決如下：
    主  文
原告之訴及追加之訴與假執行之聲請均駁回。
訴訟費用由原告負擔。
    事實及理由
壹、兩造陳述意旨：
一、原告部分
  (二)原告起訴意旨：坐落台北市○○區○○段72地號之土地及
      其上之建物即門牌號碼台北市中山區○○○路162巷107號
      9樓（下稱系爭土地及建物）原登記為兩造被繼承人吳阿
      仁所有，其於96年2月7日不幸身故，被告己○○○為其妻
      ，原告與其餘被告為吳阿仁之子女。吳阿仁生前於91年12
      月間將系爭建物確認所有權歸屬於原告，因為未移轉所有
      權而為吳阿仁遺產，有財政部台北市國稅局之遺產稅證明
      書可證，迄今被告等人就系爭建物不但未辦理繼承登記且
      未移轉所有權與原告，雖然兩造私下協商多次，但仍無結
      論，原告不得已依民法第406條、第409條、第1148條規定
      請法院判決。訴之聲明：被告等應將座落台北市○○區○○段70地號上之建物即門牌號碼台北市中山區○○○路
      162巷107號9樓（建號：台北市○區○○段00000-00）辦
      理繼承登記後移轉登記與原告，並願供擔保聲請宣告假執
      行為。
  (二)嗣原告於訴訟進行中，不變更起訴請求之訴訟標的，惟變
      更並追加起訴之事實，主張系爭建物所屬基地即系爭土地
      ，亦係由其繳納自備款與繳付貸款，變裀訴之聲明為：被
      告等應將座落台北市○○區○○段70地號之土地持分暨其
      上之建物即門牌號碼台北市中山區○○○路162巷107號9
      樓（建號：台北市○區○○段00000-00）辦理移轉登記與
      原告，並願供擔保聲請宣告假執行。
二、被告丙○○則以：
    (一)原告於起訴主張本件基礎事實係：系爭建物原登記吳阿
        仁所有，吳阿仁前於91年12月間將此建物確認所有權歸
        屬於原告，而原告於98年9月24日本院言詞辯論時自認
        「（為何只請求建物？）原證一只有建物部分要贈與給
        原告，但土地部分沒有表明，所以土地部分還是大家共
        有，當時雙方有在談，僅原告有意見」云云，原告於98
        年10月8日具狀追加系爭土部分亦移轉登記予原告，表
        示：「先父吳阿仁為公平起見，其所購買之系爭建物及
        基地則向原告表示贈與原告」等情，原告起訴時明白主
        張贈與內容僅有建物部分事實，追加時無端主張贈與內
        容包括建物及土地部分事實，顯為臨訟杜撰，不符民事
        訴訟法第255 條第1項第2款規定之「請求基礎事實同一
        」要件，請駁回原告追加聲明部分。原告於起訴聲明中
        ，請求被告等辦理繼承登記後移轉登記予原告部分，惟
        依土地法第73條第1項、土地登記規則第31條第1項規定
        及最高法院88年台上字第1053號判決意旨，原告本得自
        行辦理繼承登記，卻請被告等先辦理繼承登記後再辦理
        移轉登記，顯屬無據。
    (二)被告等人從未聽過被繼承人吳阿仁提起或討論原告提出
        之字據（原證一），該字據上「吳阿仁」簽名筆跡，明
        顯與吳阿仁慣用簽名方式不符，復未填寫日期，被告否
        認該字據之真正。
    (三)系爭土地及建物等自備款、火險計160萬8,391元，均為
        吳阿仁親自繳交，其繳費單據皆在吳阿仁手中，顯見原
        告提出之字據內容虛偽不實，矧原告負債累累，積欠銀
        行授信額度高達數百萬元，吳阿仁於92年7月16日匯款
        100萬元與原告以協助還債，足徵原告無能力繳交系爭
        土地及建物之價款。
    (四)吳阿仁於96年2月7日死亡，系爭字據所示日期91年12月
        間，長達4、5年期間，如原告確已繳交全部價款，吳阿
        仁有贈與之意思，為何在吳阿仁生前拒絕辦理移轉登記
        手續。依系爭字據內容，吳阿仁表示系爭土地及建物完
        全由原告繳款，本人無付出金錢，以後該國宅屬於原告
        所有無誤云云，依此，如由原告繳納價款，為有償給付
        ，豈為吳阿仁無償贈與，原告依贈與關係請求移轉系爭
        建物所有權，洵無理由。原告先稱其自89年至95年繳納
        貸款，後又自承繳納價款2、3年，足徵系爭建物頭期款
        及95 年以前貸款，共計數百萬元，均係訴外人吳阿仁
        所繳納，非原告繳納無誤，充其量原告僅繳交20至30萬
        元，不及系爭建物市價達1,200萬元價格之1/40，足徵
        原告與吳阿仁間通謀虛偽意思表示，該字據之內容自始
        無效。
    (五)原告於98年10月間在準備書續暨補正狀中辯稱：原告98
        年9 月24日所為之陳述係針對原證一形式上文字表面上
        所為之解釋及判斷，並非針對單純「事實」之承認，原
        告並非「自認」原證一之事實係先父吳阿仁僅同意移轉
        建物部分而已」「縱原告於98年9月24日所為之述係對
        單純事實之自認，亦應顯然錯誤，原告亦得依民事訴訟
        法第279條第3項規定撤銷」云云，但原告於98年9月24
        日準備程序中已自承：系爭建物部分要贈與予原告，但
        土地部分沒有表明，所以土地部分還是大家共有等語，
        足徵原告就起訴聲明、起訴範圍及陳述內容完全一致，
        何來原告所謂伊僅是解釋原證一形式上文字意義？有何
        證據以資證明伊前所自認之事實存在錯誤？其係空言爭
        執。答辯聲明：如主文所示。
三、被告吳金蘭以：當時父親吳阿仁確實有說國宅要給原告，但
    不知他們如何繳款，父親說國宅要給原告，包括土地，不是
    只有建物等語。
四、被告戊○○以：其不清楚原告有否出資，所知道之內容與被
    告吳金蘭相同，原則上我不同意這個訴訟，請駁回原告之訴
    等語。
五、被告癸○○○、甲○○、丁○○：對原告起訴之事實，並不
    曉得，但不同意原告之起訴等語。
貳、程序部分
一、本件被告己○○○、戊○○、丁○○、壬○○○均未於言詞
    辯論期日到場，核無民事訴訟法第386條各款所列情形，爰
    依原告之聲請，由其一造辯論而為判決。
二、按訴狀送達後，原告不得將原訴變更或追加他訴，民事訴訟
    法第255條第1項前段定有明文；本件原告援引該條項但書之
    第2款請求之基礎事實同一得為訴之變更追加例外規定，請
    本院准按訴之變更追加後之內容審理，此為本件審理範圍先
    決事項，應先予認定：
    (一)所謂請求之基礎事實同一，係指變更或追加之訴與原訴
        之主要爭點有共同性，各請求利益之主張在社會生活上
        可認為同一或關聯，而就原請求之訴訟及證據資料，於
        審理繼續進行在相當程度範圍內具有同一性或一體性，
        得期待於後請求之審理予以利用，俾先後兩請求在同一
        程序得加以解決，避免重複審理，進而為統一解決紛爭
        者，自屬之（最高法院95年台上字第1573號判決、91年
        度台抗字第552號裁定意旨參照）。
    (二)本件原告於98年1月12日起訴時，其訴之聲明為：依民
        法第406條、第409條及第1148條規定，請求被告等將系
        爭建物辦理繼承登記後移轉登記與原告等情（調解卷第
        4、5頁），嗣兩造調解不成立，改進行訴訟程序，原告
        則於被告丙○○抗辯：系爭建物為公寓大廈，原告起訴
        聲明請求將系爭建物與建物應有部分基地所有權分離移
        轉，違反公寓大廈管理條例第4條規定，其請求無效等
        語（見本院卷第28、33頁）後，於98年10月9日追加起
        訴，變更訴之聲明為：請求被告等將系爭土地及建物移
        轉登記原告等情（見本院卷第45頁以下）。是以原告起
        訴請求被告辦理繼承登記後移轉系爭建物予原告，其在
        後之追加系爭土地移轉登記予原告，係因被告丙○○抗
        辯結果，否則原告之起訴請求不合公寓大廈管理條例規
        定，而不得不變更追加，但自請求系爭建物之移轉登記
        ，追加系爭土地亦一併移轉，須起訴與追加部分之社會
        生活事實同一，在相當程度範圍內，兩者具有同一性或
        一體性。
    (三)惟原告起訴時提出兩造之被繼承人吳阿仁書立之字據記
        載：「本人所有坐落台北市中山區○○○路162巷107號
        9樓國民住宅壹間完全是我的次男乙○○繳款。本人並
        無付出金錢在內。以後該國宅屬於金良所有權無誤。此
        據。吳阿仁親筆」等語（原證一，見調解卷第17頁），
        原告對原證一內容於本院行準備程序時表示：「原證一
        （指被繼承人吳阿仁書立之字據）只有建物部分要贈與
        給原告，但土地部分沒有表明，所以土地部分還是大家
        共有，當時雙方有在談，僅原告有意見。」等語（見本
        院卷第27頁）。是以其於當時即表示系爭土地屬於全體
        承人共有，只有系爭建物係吳阿仁生前表示贈與原告。
    (四)原告嗣具狀表示系爭土地及建物，因被繼承人對於法令
        不熟悉，故僅寫下建物門牌號碼而未寫下基地，如依法
        未移轉非吳阿仁原意；縱然原一契約非「贈與契約」，
        但仍有移轉系爭土地及建物之所有權予原告之意，俾使
        原告取得系爭土地及建物所有權，亦可解釋為「移轉系
        爭建物及基地之所有權與原告」之「無名契約」等語（
        見本院卷第47頁）。被告丙○○對於原告此部分陳述，
        表示原告業已自認原證一僅係關於建物部分等情，原告
        復表示：其於98年9月24日所為之陳述係針對原證一形
        式上文字表面上所為之解釋及判斷，並非針對單純「事
        實」之承認，故原告並非「自認」原證一之「事實」係
        先父吳阿仁僅同意移轉建物部分等語（見本院卷第64頁
        ）；而原告另於書狀中再對系爭土地及建物又再提出新
        證據，陳明其共繳納198萬7,443元（原告誤書為1,987
        萬4,470元），即包括自備款157萬3,214元、89年10月
        至95年11月間之貸款利息共41萬4,229元，自備款部分
        係原告於89年9月19日向台北銀行借款200萬元，清償先
        父吳阿仁代墊自備款，貸款利息部分由原告及原告出租
        其他建物所得款項繳納至先父吳阿仁帳戶內等語（見本
        院卷第65頁）。
    (四)因而原告於其起訴時僅主張系爭建物係父親吳阿仁贈與
        ，嗣後追加併請求系爭土地，並謂由父親代墊自備款，
        再償還父親代墊款及自行繳納貸款等，依此而觀，其起
        訴時之陳述與提出之證據，對照追加後陳述，並撤銷本
        院首次訊問之自認，再追加提出自行出資之繳納自備款
        與貸款之證據，先後之陳述與證據，難認有一體性；且
        原告係因被告丙○○之答辯後，才改變陳述，以符合法
        律規定，其不能集中一次提出陳述與相關證據，亦增加
        被告防禦之不便，是故原告變更追加不合法，應予駁回
        。本件仍按原告起訴時之內容審理。
三、按繼承人有數人時，在分割遺產前，各繼承人對於遺產全部
    為公同共有，民法第1151條定有明文，又不動產之繼承登記
    ，得由任何繼承人為全體繼承人聲請之，除經繼承人全體同
    意，得申請為分別共有之登記外，均應申請為公同共有之登
    記，土地法第73條第1項及土地登規則第31條第1項著有規定
    。是故繼承人請求他繼承協同辦理不動產繼承登記，難認有
    保護之必要，不應准許，則其併訴請分割遺產辦理分別共有
    之登記及分割共有物，自亦無從准許（最高法院88年台上字
    第1053號判決意旨參照）。是以土地法第73條第1項即已規
    定任何繼承人均得為全體繼承人申請繼登記，自無再以訴訟
    請求辦理繼承登記。本件原告就系爭建物，請求被告等應辦
    理繼承登記，並非有據。
四、按稱贈與者，謂當事人約定，一方以自己之財產無償給與他
    方，他方允受之契約，民法第406條定有明文，所謂自己之
    財產，民法未規定其內容與種類，惟須屬於自己所有者為必
    要。本件原告提出之原證一，以證明係兩造之被繼承人吳阿
    仁生前同意贈與系爭建物予原告之字據，被告丙○○則否認
    系爭字據形式之真正，並提出吳阿仁生前所書立之委任狀以
    為對照（見被證一，本院卷第36頁），但被告吳金蘭、戊○○均認為原告與被告丙○○提出之字據與委任狀相同，皆為
    先父吳阿仁生前之字跡等情（見本院卷第54頁）。惟不論系
    爭字據是否為吳阿仁生前書立，原告主張依贈與關係請求，
    即應係吳阿仁將自己之財產以無償方式贈與，但依原證一之
    字據所載：系爭建物為原告乙○○繳款，吳阿仁本人無付出
    金錢等語，則系爭建物不是吳阿仁自己之財產，亦非無償性
    之給付，原告據贈與之法律關係，請求被告等辦理系爭建物
    之移轉登記，即非有據。
五、再按法律行為違反強制或禁止規定者無效，但其規定並不以
    之為無效者，不在此限，民法第71條定有明文；又按公寓大
    廈專有部分不得與其所屬建築物共用部分之應有部分及其基
    地所有權或地上權之應有部分分離而為移轉或設定負擔，公
    寓大廈管理條例第4條著有規定。因而如為已登記之區分所
    有建物基地所有權或地上權之權利人為同一人者，其建物或
    基地所有權、地上權移轉時應受上開條例禁止規定之限制（
    最高法院88年台上字第697號判決可資參照）。本件原告僅
    請求系爭建物之移轉登記，惟該建物係屬國民住宅，須坐落
    在系爭土地上，依上開公寓大廈管理條例第4條第2項規定不
    得分離而為移轉，原告單獨請求移轉系爭建物，違反法律之
    禁止規定，應為無效，其請求即屬無據。
六、綜上所述，原告追加變更訴之聲明及事實，因與民事訴訟法
    第255條第1項第2款訴之變更追加例外規定不符，應予駁回
    。本件仍按原告起訴之陳述及證據審酌，而原告請求被告等
    辦理繼承登記及單獨移轉系爭建物，與土地法第73條第1項
    、公寓大廈管理條例第4條第2項規定不合，其請求即為無理
    由，不應准許，應予駁回。原告之聲請即經駁回，其假執行
    之聲請，失其依據，亦予駁回。
七、結論：本件原告之訴為無理由，依民事訴訟法第385條第1項
    前段、第78條，判決如主文。
中    華    民    國    99    年    1     月    18    日
                  家事法庭法  官  李維心
以上正本係照原本作成
如對本判決上訴，須於判決送達後20日內向本院提出上訴狀
中    華    民    國    99    年    1     月    18    日
                                書記官  譚鈺陵

司法院資訊處製作；財團法人民間司法改革基金會備份。
